臺灣高等法院民事判決
109年度上易字第885號
上  訴  人  葉志鴻    



訴訟代理人  陳鼎駿律師                      
被 上訴 人  葉美秀   
訴訟代理人  施懿哲律師
            沈志成律師
上列當事人間請求給付代墊訴訟費用事件，上訴人對於中華民國
109年6月11日臺灣臺北地方法院第一審判決（108年度北訴字第2
1號）提起上訴，本院於109年11月3日言詞辯論終結，判決如下
：
    主      文
原判決關於駁回上訴人後開第二項之訴部分，及該部分假執行之
聲請，暨訴訟費用之裁判均廢棄。
上開廢棄部分，被上訴人應給付上訴人新臺幣陸拾參萬零伍佰玖
拾捌元，及其中新臺幣壹拾貳萬參仟肆佰元部分自民國一百零八
年三月二十二日起、其餘伍拾萬柒仟壹佰玖拾捌元部分自同年一
百零八年六月二十日起，均至清償日止，按年息百分之五計算之
利息。
其餘上訴駁回。
第一、二審訴訟費用，由被上訴人負擔百分之六十七，餘由上訴
人負擔。　　
    事實及理由
上訴人主張：兩造及訴外人葉志銘等兄弟姐妹多人前因繼承而
  共有其父葉買死亡時所遺車輛及不動產多筆，被上訴人應按其
  權利範圍分攤上開財產應納之牌照稅、房地稅捐及分割訴訟裁
  判費共計新臺幣（下同）94萬5,981元，其無法律上之原因，
  由伊為其墊付等情，爰依民法第179條規定，求為命被上訴人
  給付94萬5,981元，及加計其中12萬3,400元、另82萬2,581元
  依序自支付命令、原審訴之追加狀繕本送達翌日起算法定遲延
  利息之判決（原審為上訴人敗訴之判決，上訴人不服，提起上
  訴）。上訴聲明：㈠原判決廢棄棄。㈡被上訴人應給付上訴人94
  萬5,981元，及其中12萬3,400元、82萬2,581元部分依序自支
  付命令、訴之追加狀繕本送達翌日起均至清償日止，按年息5%
  計算之利息。
被上訴人則以：上訴人雖為伊代墊費用，惟其中101年度房屋稅
  額僅3,756元，另其未提出97年度地價稅繳納證明，難認此部
  分為其支付，至其餘部分雖由上訴人墊付，然伊自民國88年3
  月10日起將兩造與訴外人共有之門牌臺北市○○○路00巷00號1樓
  、00-0號1樓、00號1樓、00-0號1樓、00號地下層、00-0號地
  下層(下稱○○○路六戶建物，被上訴人權利範圍均為1/12)、同
  市○○○路0段00巷0號7樓(下稱○○○路建物，被上訴人權利範圍為
  1/60)、同市○○路00號11樓之7、11樓之8(下稱○○路二戶建物，
  被上訴人權利範圍均為1/6)等九戶建物（下稱系爭九戶建物）
  委由上訴人出租收益，計至108年9月4日止，伊應分得租金收
  益共224萬5,475元（下稱系爭租金收益），上訴人應如數轉交
  予伊。縱認兩造間未存有前揭委任關係，上訴人擅自出租共有
  建物，亦應返還上開金額之不當得利予伊，另伊亦為上訴人墊
  付兩造共有臺北市○○段0○段000○000○000○000地號土地之93年
  度地價稅，其應攤稅款計4,721元(上訴人權利範圍均為1/6)，
  故以伊對上訴人之上開債權及年度順序依序與其之本件債權相
  抵銷後，伊對其已無欠款等語，資為抗辯。答辯聲明：上訴駁
  回。
查兩造及訴外人葉志銘等多人前於88年間因被繼承人葉買死亡
  而繼承其所遺之車輛及不動產等財產多筆，嗣依序於101年10
  月11日經原法院101年度重家訴字第37號判決分割遺產、104年
  9月16日經原法院102年度重訴字第947號（下稱原法院第947號
  事件）判決分割共有物確定，被上訴人按其應繼分或共有權利
  範圍，應負擔上開車輛及不動產應納牌照稅及房地稅捐81萬9,
  542元、上開訴訟所生裁判費12萬3,400元，共計94萬2,942元
  ，而無法律上之原因，由上訴人為其墊付等情，為兩造所不爭
  執（見本院卷第90、109、129至130頁），且有原法院102年度
  家聲字第41號、104年度司聲字第1417號確定訴訟費用裁定、
  上開房地稅捐繳款書、華南銀行匯款單及上訴人所製作之墊費
  統計表在卷可稽（見司促卷第9至21頁、原審卷第67至239頁、
  本院卷第109、129、141頁），並經本院調閱原法院第947號事
  件卷宗核閱無訛。至於上訴人主張另為被上訴人墊付97年度臺
  北市○○區○○段0○段000地號土地地價稅2,520元，及101年度其
  他房屋稅額519元（即4,275元－3,756元）一節，未據其提出任
  何證據以實其說，且為被上訴人所否認（見本院卷第90、135
  頁），自無足採。準此，上訴人主張被上訴人應依民法第179
  條規定返還伊所墊付之94萬2,942元，即屬有據，逾之則屬無
  據。
又二人互負債務，而其給付種類相同，並均屆清償期者，各得
　以其債務，與他方之債務，互為抵銷；債之請求權雖經時效而
　消滅，如在時效未完成前，其債務已適於抵銷者，亦得為抵銷
　。民法第334條第1項、第337條分別定有明文。經查：
㈠按稱委任者，謂當事人約定，一方委託他方處理事務，他方允
  為處理之契約，民法第528條定有明文。又未經分割之遺產，
  如經各繼承人互推一人管理者，此項管理權固係基於委任契約
  而發生，苟無上開合意之存在，縱繼承人之一人或數人有就遺
  產為管理、使用收益之情事，亦難認其係受其他繼承人之委任
  而為渠等處理事務。查被上訴人主張：伊自88年3月10日起將
  共有之系爭九戶建物委由上訴人出租收益，計至108年9月4日
  為止（下稱系爭期間），上訴人應返還伊應得之224萬5,475元
  云云，固據提出94年7月27日、105年4月1日律師函及上訴人回
  函或發函為憑（見原審卷第43、477、479、283至295頁）。惟
  綜觀前揭往來函文所示內容，乃被上訴人於94年7月間委請律
  師發函向上訴人表示：伊於88年3月10日葉買死亡後，對於其
  遺產管理收益情狀均屬不明，要求上訴人檢具相關使用收益報
  表、憑證予伊，否則將向法院（起訴）主張權利；上訴人則回
  應：共有房租收入扣除共有支出後仍不足甚多，均由其墊付，
  待收支平衡後另行通知。嗣被上訴人於105年4月1日再委請律
  師向上訴人發函表示：其迄未依前函提供憑證供伊核對，並交
  付伊應分得之租金，涉及侵占及背信罪嫌，其若仍不予敘明，
  將依法追究民、刑事責任等語；同年月15日上訴人回函表示：
  伊已於兩造及訴外人周素環等人間原法院第947號事件中提出
  相關說明與憑證，業經該案判決認定各建物出租、收益狀況，
  伊為被上訴人墊付款項仍有不足；復於翌（106）年2月7日發
  函向各共有人表示：兩造共有○○路00號11樓之8建物已於105年
  3月間遭查封，該建物租期於同年1月間到期後，因租戶未搬離
  所生不當得利款項已抵扣伊為各共有人墊付之款項，且有不足
  等情，尚難遽認被上訴人於88年3月間繼承後、101年10月間遺
  產分割確定後，或104年9月間上開共有物裁判分割確定後，上
  開九戶建物有委任上訴人代為出租情事。是被上訴人主張上訴
  人未依委任關係，將系爭租金收益轉交予伊，伊得以之與本件
  墊款主張抵銷云云，自嫌乏據。
㈡次按，民法第818條所定各共有人按其應有部分，對於共有物之
  全部有使用收益之權，係指各共有人得就共有物全部，於無害
  他共有人之權利限度內，可按其應有部分行使用益權而言。如
  共有人有逾越其應有部分之範圍（即超越其權利範圍）而為使
  用收益之情事時，對於超過部分，即屬無法律上之原因而受有
  利益。又各繼承人在遺產分割前，依民法第1151條規定對於遺
  產全部為公同共有關係，固無應有部分存在，然共有人（繼承
  人）就繼承財產權義之享有（行使）、分擔，仍應以應繼分（
  即潛在應有部分）比例為計算基準，如逾越其應繼分比例而享
  有（行使）權利時，就超過部分，他共有人自得依其應繼分比
  例計算其所失利益，請求其返還不當得利。
⒈關於○○○路六戶建物部分：
①00號1樓、00號1樓及00號地下層等三戶建物：查上訴人於101年
  間將上開三戶建物以其母葉林春名義出租予訴外人阮文正經營
  餐廳，租賃期間自同年5月1日至103年10月31日（另同年3月15
  日至4月30日為裝潢期），101年5月1日至103年3月31日每月租
  金為6萬元、103年4月1日至同年10月31日調整為8萬5,000元等
  情，有上開房屋租賃契約及不動產租賃契約協議書可參（見原
  法院第947號卷㈠第265、293頁、原審卷第297頁）。上訴人未
  舉證證明其出租上開三戶建物有依民法第820條規定取得共有
  人之同意，自屬逾越其應有部分比例行使權利，則被上訴人主
  張上訴人應返還前述期間按伊權利範圍（即應有部分1/12）計
  算之不當得利16萬4,583元【計算式：（〈60,000×23=1,380,00
  0〉+〈85,000×7=595,000〉=1,975,000）×1/12=164,583，元以下
  4捨5入（下同）】，即屬有據。又上訴人否認此前或於該租期
  屆滿後仍有將上開三戶建物出租收益或有排他性占有情事，並
  提出其於104年8月間通知各共有人建物租期屆滿後已閒置之通
  知函為佐（見原審卷第455頁），而被上訴人所舉上訴人94年
  間回函(見原審卷第479頁）僅能證明其於94年間自陳出租共有
  建物，審酌兩造與其他繼承人另有臺北市長安西路等多筆共有
  房產，難認斯時其所稱出租建物即含上開三戶建物在內。另上
  訴人於原法院第947號事件所提書狀及嗣於105年所為回函（見
  原審卷第43頁），僅能證明首述期間之出租事實，難以推論其
  於租期屆滿後仍有繼續出租前揭建物或排除其他共有人之占有
  使用。被上訴人既未證明確有其他租約之存在，難認上訴人未
  能提出其所稱其他期間之租約，即有民事訴訟法第282條之1第
  1項規定之適用。從而，被上訴人抗辯上訴人尚應返還上揭建
  物88年3月10日至101年3月14日、103年11月1日至107年12月31
  日間之不當得利，尚無可取。
②00-0號1樓、00-0號1樓等二戶建物：按繼承人自繼承開始時，
  除本法另有規定外，承受被繼承人財產上之一切權利、義務，
  民法第1148條第1項本文定有明文。查上訴人於原法院第947號
  事件中主張：葉買生前同意伊居住使用上開二戶建物，成立使
  用借貸契約等情，業據證人葉林春（即葉買前配偶）於該案到
  庭結證：上訴人原來住在內湖，後來葉買於80幾年叫上訴人把
  房子賣掉，搬來00-0號及00-0號1樓住，斯時其身體還很硬朗
　，並未要求上訴人付租金等語綦詳（見原法院第947號卷㈡第40
  頁反面至第41頁），堪認葉買生前已將上開建物出借與上訴人
  使用，依前說明，其繼承人應繼受上開使用借貸契約之權利義
  務，本件並無上開使用借貸契約業經終止之事證，則上訴人主
  張伊有權占有上開建物，即屬有據。被上訴人抗辯上訴人應按
  伊之權利範圍返還使用前揭建物系爭期間之不當得利云云，並
  無可採。
③00-0號地下層建物：被上訴人未就其抗辯上訴人自88年3月10日
  起無權占有該建物全部為使用收益乙節舉證以實其說，且該建
  物於葉買死亡後始終為閒置狀態，亦有上訴人於原法院第947
  號事件所提照片可參（見該案卷㈠第288頁），則被上訴人抗辯
  上訴人應按伊之權利範圍返還上開建物系爭期間之不當得利，
  亦無可取。
⒉關於○○○路建物部分：查上訴人至遲於101年12月10日起即將上
  開建物規劃為6間套房出租他人使用，每間每月租金8,500元、
  1萬2,000元不等，並以其母葉林春名義與訴外人吳福權等人簽
  立房屋租賃契約，有上訴人於原法院第947號事件所提答辯㈠狀
  及租賃契約可稽（見該案卷㈠第231、267至268頁、原審卷第30
  1至307頁）。上訴人以規劃套房方式占有上開建物全部，自屬
  排他性之使用，無論各套房是否全數出租他人使用，均已逾越
  其權利範圍，且無證據證明其已拆除套房規劃而回復原狀，應
  認上開建物仍持續由其占有中。審酌前開套房每間計收月租金
  8,500元、1萬2,000元不等，其平均值約1萬元，依此估算6間
  套房每月可得租金或相當於租金之利益約6萬元，則被上訴人
  主張上訴人應按伊之權利範圍（即應有部分1/60）返還上開建
  物於101年12月10日至108年9月4日間之不當得利8萬0,843元【
  計算式：（〈60,000×22/31=42,581〉+〈60,000×12×6=4,320,000
  〉＋〈60,000×8又4/30=488,000〉＝4,850,581）×1/60=80,843】，
  即屬有據。又上訴人否認其於101年12月10日以前有將上開建
  物規劃套房出租收益之情，且被上訴人所舉證
　據無法證明上訴人在此之前即有將之出租或為排他性使用之事
  實，是其抗辯其對上訴人尚有請求返還該建物88年3月10日至1
  01年12月9日間之不當得利債權云云，則無可取。
⒊關於○○路二戶建物部分：　
①11樓之7建物：被上訴人未就其抗辯上訴人自88年3月10日起無
  權占有該建物乙節舉證以實其說，且該建物於葉買死亡後始終
  為閒置狀態等語，亦有上訴人於原法院第947號事件所提照片
  可參（見該案卷㈠第289頁），則被上訴人抗辯上訴人應按伊之
  權利範圍返還上開建物系爭期間之不當得利，難認有理。
②11樓之8建物：查上訴人至遲自102年9月25日起即將上開建物出
  租他人使用，並於103年間以其母葉林春名義與訴外人陳豪華
  簽立房屋租賃契約，租期1年（同年1月10日起至104年1月10日
  止），每月租金9,450元等情，有上訴人於原法院第947號事件
  所提書狀及租賃契約可稽（見該案卷㈠第231、266頁及原審卷
  第299頁）。另依上訴人所提以其母名義通知上開承租人於106
  年1月9日租期屆滿後不再續租，及上訴人於同年2月7日通知各
  共有人該租約終止事實及陳豪華到期未搬離之通知函（見原審
  卷第293、457頁），可知上訴人自102年9月25日至106年1月9
  日有將上開建物出租他人使用之事實，上訴人事後改稱前揭租
  期租金為其母收取，與伊無涉云云，並無足採。是上訴人逾越
  其權利範圍使用收益上開建物，被上訴人抗辯上訴人應按伊之
  權利範圍（即應有部分1/6）返還上開建物前述期間之不當得
  利6萬2,197元【計算式：（〈102年9月25日至103年1月9日無書
  面租約部分參酌103年所立租約之月租數額估算，計為9,450元
  ×3又6/30=30,240〉+〈9,450×12×3=340,200〉+〈9,450×9/31=2,74
  4〉=373,184）×1/6=62,197】，即屬有據。又上訴人否認此前
  或於該租期屆滿後仍有將上開建物出租收益或有排他性占有情
  事，且陳豪華於租約到期後無權占用上開建物，難認上訴人直
  接因此受益，另被上訴人所舉證據不足以證明上訴人於其他期
  間亦有出租或為排他性占有之事實，已如前述，則被上訴人抗
  辯上訴人尚應返還該建物於88年3月10日至102年9月24日、106
  年1月10日至108年9月4日間之不當得利，並無可取。
⒋此外，被上訴人抗辯：伊無法律上之原因為上訴人墊付兩造共
  有臺北市○○段0○段000○000○000○000地號土地之93年度地價稅2
  萬8,326元，上訴人權利範圍為1/6，應攤稅額4,721元(計算式
  ：28,326×1/6=4,721元)，亦據提出與所述相符之地價稅繳款
  證明為憑（見原審卷第412、433頁）。則被上訴人主張其有請
  求上訴人返還前述各項不當得利合計31萬2,344元（計算式：1
  64,583+80,843+62,197+4,721=312,344）之債權存在，洵堪認
  定。又上開債權均已屆清償期，且於其時效完成前已適於抵銷
  ，被上訴人自得依法行使抵銷權，上訴人另謂前揭部分債權已
  罹於時效，不得據以對伊主張抵銷云云，並無可採。從而，被
  上訴人以其對上訴人之債權31萬2,344元與上訴人之本件債權9
  4萬2,942元主張抵銷後，尚餘63萬0,598元（計算式：942,942
  -312,344=630,598)未清償，亦堪以認定。
綜上所述，上訴人依民法第179條規定，請求被上訴人給付63萬
  0,598元，及其中12萬3,400元、50萬7,198元部分依序自支付
  命令送達翌日即108年3月22日（見司促卷第37頁）、原審追加
  變更聲明狀送達翌日即同年6月20日（見原審卷第61頁）起
　，均至清償日止，按年息5%計算之利息，為有理由，應予准許
  ；逾此部分之請求，為無理由，不應准許。從而原審就上開應
  准許部分，為上訴人敗訴之判決，尚有未洽，上訴論旨指摘原
  判決此部分不當，求予廢棄改判，為有理由，爰由本院廢棄改
  判如主文第二項所示。至於上訴人之請求不應准許部分，原審
  為上訴人敗訴之判決，並駁回其假執行之聲請，經核並無不合
  ，上訴意旨指摘原判決此部分不當，求予廢棄改判，為無理由
  ，應駁回此部分之上訴。
本件事證已臻明確，兩造其餘攻擊、防禦方法及舉證，經核與
  判決結果無影響，爰不逐一論列，併此敘明。
據上論結，本件上訴一部為有理由、一部為無理由，爰判決如
  主文。
中　　華　　民　　國　　109 　年　　11　　月　　17　　日
                  民事第七庭    
                    審判長法  官  李昆霖
                          法  官  王育珍
                          法  官  林翠華
正本係照原本作成。
不得上訴。
中　　華　　民　　國　　109 　年　　11　　月　　17　　日
　　　　　　　　　　　　　書記官  黃文儀